臺灣高等法院高雄分院刑事判決　　　　　　　　　　　九十三年度上易字第三三號
　　上訴人
　　即被告　　　乙○○
　　選任辯護人　沈志祥律師
右上訴人因詐欺案件，不服臺灣高雄地方法院九十二年度易字第一七七八號中華民國
九十二年十二月二日第一審判決（起訴案號：臺灣高雄地方法院檢察署九十二年度偵
緝字第四五號），提起上訴，本院判決如左：
    主  文
原判決撤銷。
乙○○連續意圖為自己不法之所有，以詐術使人將本人之物交付，處有期徒刑壹年。
緩刑參年。
    事  實
一、乙○○於民國九十年五月十五日自任會首，召募會期自九十年五月十五日起至九
    十一年十月十五日止，於每月十五日開標，另於九十年六、九、十二月及九十一
    年三、六、九月之各月二十五日加會一次，採外標制，每會新臺幣（下同）三千
    元之民間互助會，其竟基於意圖為自己不法所有之概括犯意，未徵得黃德昭之同
    意，在互助會單上虛列黃德昭為互助會會員，連同會首共計二十四名會員參加（
    甲訴人誤為二十五會，下稱：甲會），於附表一所示之時間，在高雄縣鳳山市之
    「潘得服飾」開標時，連續在空白紙上填寫如附表一所示之金額，口頭告知到場
    之會員，表明為附表一所示之會員黃德昭、郭曉婷、連宜樺、陳貞賢及楊淑幸等
    人於競標時願付之標息，並持之與其他競標者競標，嗣並標得會款，而使活會會
    員及被冒標之會員（黃德昭除外）陷於錯誤而交付會款予乙○○，計詐得如附表
    一所示之金額。
二、乙○○又於九十年十月間，與丙○○協議，雙方各自召集十名會員，並以丙○○
    之名義擔任會首，乙○○為實際會首，召集會期自九十年十月二十日起至九十二
    年一月二十日止，於每月二十日開標，並於每年六月、十二月之五日加會一次，
    採外標制，每會一萬元，連同會首計二十名之民間互助會（下稱：乙會）。乙○
    ○復承上開犯意，未經郭昭吟之同意，在互助會單上虛列郭昭吟為互助會會員，
    且於附表二所示之時間，在上開「潘得服飾」開標時，連續在空白紙上填寫如附
    表二所示之金額，並口頭告知到場之會員，表明為附表二所示之會員郭昭吟、鍾
    雅芳、曾立勝及郭曉婷等人於競標時願付之標息，持之與其他競標者競標，嗣並
    標得會款，而使活會會員及被冒標之會員（郭昭吟除外）陷於錯誤而交付會款予
    乙○○，計詐得如附表二所示之金額。嗣於九十一年八月二十三日丙○○欲向李
    金亨收取會款時，李金亨無法給付，丙○○逐一清查，始發現上情。
三、案經丙○○訴由臺灣高雄地方法院檢察署檢察官偵查起訴。
    理  由
一、訊據上訴人即被告乙○○（下稱被告）對於右揭時、地，自任會首召集甲會，於
    會單上虛列黃德昭為會員，嗣以黃德昭之名義，並冒用其他會員郭曉婷、連宜樺
    、陳貞賢及楊淑幸名義，在空白紙張上填寫金額，並向其他競標者表示係黃德昭
    等人願付之標息，得標後並向其他活會會員收取會款；及於右揭時、地，與丙○
    ○協議，雙方各自召集十名會員，並以丙○○之名義擔任會首，召集乙會，於會
    單上虛列郭昭吟為會員，嗣以郭昭吟之名義，並冒用其他會員鍾雅芳、曾立勝、
    郭曉婷名義，在空白紙張上填寫金額，並向其他競標者表示係郭昭吟等人願付之
    標息，得標後並向其他活會會員收取會款等事實，業據其於原審準備程序中及審
    理時坦承不諱，其於本院審理中更直承冒標甲會會員陳貞賢、楊淑幸之會款等語
    ，所供核與告訴人丙○○於偵查中及原審審理時指訴被告冒標之情節大致相符（
    見發查卷第三七至三八頁；原審卷第十三頁），被告於原審之自白與事實相符，
    堪予採信。
二、證人黃德昭於偵查中證稱：我沒有參加被告之互助會，也沒有交過會錢等語（見
    偵緝字第四五號卷第九十頁背面）；證人郭昭吟於偵查中證述：沒有參加互助會
    等語（見偵緝字第四五號卷第九十頁背面）；證人郭曉婷證稱：九十年五月十五
    日的互助會，其中編號第二十至二十四（即郭曉婷、成國良二會、林靜怡、連宜
    樺）會是我的，其中二十一、二十三（即成國良一會、林靜怡）是死會，其他是
    活會；九十年十月二十日之互助會，其中第五、六（即鍾雅芳）、第七（即曾立
    勝）、第九（即郭曉婷）四會，均是活會等語（見偵緝字第四五號卷第九十二頁
    背面、第九十三頁）；證人陳貞賢於偵查中證述：參加二個會，都是活會，止會
    後才知道他有用我的名字去標會等語（見偵緝字第四五號卷第一二九頁）；證人
    楊淑幸於偵查中證稱：參加二會，都是活會，後來六、七月份我要標時，別的會
    腳說我四月份就標了一會，我去問被告，他後來有匯七萬元給我，但不夠一個會
    等語（見偵緝字第四五號卷第一二九頁背面）。查上開證人與被告並無仇怨，應
    無誣攀之必要，其等證言應堪信為真實。
三、此外，復有相符之互助會會單影本二紙、被告供稱為其自書之記載「茲乙○○，
    因故偷標會腳郭曉婷、鍾雅芳、曾立勝等會腳之標金，故立此據」等語之切結書
    影本一紙、被告冒標後為還款而開立交付予告訴人丙○○收受之本票影本十紙附
    卷可稽（均附於發查卷第六至十二頁背面）。
四、又按一般民間互助會之組成，正常會員之參加意願，繫於對會首償債能力之信任
    ，苟會首償債能力不足，而利用會員對會首身分無以查證之機會，隱瞞事實而逕
    虛列人頭為會員，致會員對會首之償債能力誤判，嗣後復以虛列之會員搶標會款
    ，應認為會首自始即有不法所有之意圖，而以招會之名行詐取財物之事實。是縱
    互助會進行期間有其他會員得標，會首亦為一定會款之繳交，然實際上僅係遂行
    詐財之手段，日後其每次標取會款（包括首會會頭款、人頭會員名義標取之會款
    、冒正常會員之名標取之會款）之總合，均應認係其詐得之款項（最高法院九十
    二年度台上字第六四一九號判決意旨參考）。被告虛列黃德昭名義為會員，先於
    九十年五月十五日，向全體活會會員（扣除虛列會員一人及會首本人）共二十二
    人，詐得首會會頭款共六萬六千元。甲會互助會連同會首共計二十四會（甲訴人
    誤為二十五會會員參加），而被告自任會首，於九十年六月即該互助會之第二會
    開標時以虛列黃德昭名義冒標，嗣於該互助會之第三會、第六會、第十一會、第
    十三會開標時冒用郭曉婷、連宜樺、陳貞賢、楊淑幸名義冒標，並於得標後向其
    他活會會員詐取會款，已如前述，則以每會三千元，且屬外標制計算，甲會互助
    會，被告詐得之款項應為三十五萬一千元整（計算式為｛（24-2）+（24-3+1）+
    （24-6+2）+（24-11+3）+（24-13+4）｝×3000 + 6,6000 =351,000）；被告虛
    列郭昭吟名義為會員，先於九十年十月二十日向全體活會會員（扣除虛列會員一
    人及會頭本人）共十八人，詐得首會會頭款共計十八萬元。本件乙會互助會連同
    會首共計二十會，而被告自任會首，於九十年十二月間，即第四會開標時以虛列
    之郭昭吟名義冒標，嗣於該互助會之第五、六、八會間開標時冒用鍾雅芳、曾立
    勝、郭曉婷名義冒標，並於得標後向其他活會會員詐取會款，均如前述，則以每
    會一萬元，且屬外標制計算，被告詐得金額為八十一萬元整。（計算式為｛（20
    -4）+（20-5+1）+（20-6+2）+（20-8+3）｝×10,000 +18,0000 = 810,000）。
    總計被告於甲會及乙會互助會，共計詐得金額為一百十六萬一千元。
五、被告雖於本院審理時辯稱：黃德昭、郭昭吟乃被告所召募，被告於起會之初曾告
    知其他會員，該二人並無跟會，該二會得標前、後之會款均由被告繳納，並無虛
    列名義及冒標之問題；又甲會第二十至二十四會乃郭曉婷所有，標會者為郭曉婷
    本人，被告並無冒標情事，而被告借標乙會會員鍾雅芳、曾立勝、郭曉婷之會款
    前，確已向郭曉婷及告訴人丙○○告知此事，亦無冒標各情云云，惟與其前開自
    白之情節，及告訴人丙○○、證人郭昭吟、郭曉婷、陳貞賢及楊淑幸指證之內容
    不符，應係事後卸責之詞，尚難採信。
六、又被告於本院審理時辯稱：原審法官告知要用簡易判決，伊才承認云云。經本院
    於準備程序時當庭勘驗原審錄音帶，其內容固有「訴訟上有一種制度可以改成簡
    易程序可以用，可以不經過交互詰問的方式，假如你承認的話就適用簡易判決的
    程序」等語（見本院九十三年三月二十六日準備程序筆錄）。惟被告承認與否，
    攸關其是否涉案及判刑之結果，此當為被告所明知，衡情當不致因原審法官表示
    「簡易判決」或「簡式審判程序」，而即變更其是否自白之決定，被告所辯尚難
    為其有利之認定。
七、按刑法第二百十條、第二百二十條第一項之偽造準私文書罪，以偽造他人名義制
    作文書為其成立要件。會首如僅在標單上偽填金額、口頭表示係某會員投標，既
    未載明被冒標人姓名，則該項標單尚未具備文書之形式，不能認為係私文書或準
    私文書。甲訴人於原審審理時認被告亦犯刑法第二百二十條、第二百十條、第二
    百十六條之行使偽造私文書罪，（見原審卷第二八頁），容係誤會，惟此部分與
    後述被告有罪部分，具有牽連犯之裁判上一罪之關係，爰不另為無罪判決之諭知
    。核被告所為係犯刑法第三百三十九條第一項之詐欺取財罪。而被告以一冒標詐
    欺取財行為，使多數活會會員同時受害，為想像競合犯。又被告先後多次詐欺取
    財之犯行，時間緊接，方法相同，且觸犯構成要件相同之罪名，顯係基於概括之
    犯意反覆為之，應依刑法第五十六條規定，論以一罪並加重其刑。
八、原審予以論科，固非無見，惟查被告於甲會暨乙會之互助會，共詐得金額為一百
    十六萬一千元，原判決認甲會詐得二十二萬五千元；乙會詐得六十三萬元，合計
    詐得八十五萬五千元，尚有未洽。被告上訴意旨否認部分犯罪，固無理由，惟原
    判決既有上揭可議之處，自屬無可維持，而應由本院撤銷改判。審酌被告並無前
    科，有台灣高等法院被告全國前案紀錄表各乙份在卷可按，素行良好，又其利用
    召募民間互助會，自任會首之機會冒標會款，嚴重破壞經濟秩序，所生損害非輕
    ，且未與部分被害人達成和解等一切情狀，仍如原審量處有期徒刑一年。
九、被告未曾受有期徒刑以上刑之宣告，有台灣高等法院被告全國前案紀錄表各乙份
    在卷可按，因經濟窘迫，一時失慮而罹刑章，事後已與告訴人達成民事和解，賠
    償大部分損失，有和解書及收據等在卷可考，其經此科刑之教訓，當已知所警惕
    而無再犯之虞，本院認對其刑之宣告，以暫不執行為適當，爰併宣告緩刑三年，
    以啟自新。
十、據上論斷，應依刑事訴訟法第三百六十九條第一項前段、第三百六十四條、第二
    百九十九第一項前段，刑法刑法第五十六條、第三百三十九條第一項、第五十五
    條、第七十四條第一款，罰金罰鍰提高標準條例第一條前段，判決如主文。
本案經檢察官彭南雄到庭執行職務。
中    華    民    國      九十三      年      五      月     十一   日
                              臺灣高等法院高雄分院刑事第五庭
                                  審判長法官  曾永宗
                                        法官  邱永貴
                                        法官  陳明富
右正本證明與原本無異。
檢察官如不服本判決應於收受本判決後十日內向本院提出上訴書狀，其未述上訴理
由者，並得於提起上訴後十日內向本院補提理由書狀（均須按他造當事人之人數附繕
本)「切勿逕送上級法院」。
被告不得上訴。
                                      書記官  張宗芳
中    華    民    國      九十三      年      五      月     十一   日
附錄本案判決論罪科刑法條：
中華民國刑法第二百一十條
(偽造變造私文書罪)
偽造、變造私文書，足以生損害於甲眾或他人者，處五年以下有期徒刑。
中華民國刑法第二百一十六條
(行使偽造變造或登載不實之文書罪)
行使第二百十條至第二百十五條之文書者，依偽造、變造文書或登載不實
事項或使登載不實事項之規定處斷。
中華民國刑法第三百三十九條
意圖為自己或第三人不法之所有，以詐術使人將本人或第三人之物交付者
，處五年以下有期徒刑、拘役或科或併科一千元以下罰金。
附表一：
┌──┬─────┬───┬───┬────────┬─────┐
│編號│被冒標之活│競標利│受詐欺│詐得金額（新台幣│備考      │
│    │會會員或虛│息（新│之人數│元），受詐欺之人│          │
│    │列名義人姓│台幣元│（活會│數              │          │
│    │名        │）    │人數+ │                │          │
│    │          │      │被冒標│                │          │
│    │          │      │人數）││          │
├──┼─────┼───┼───┼────────┼─────┤
│一  │黃德昭    │九百元│24-2= │3000×22=66000  │          │
│    │（虛列名義│      │22    │                │          │
│    │並冒標）  │      │      │                │          │
│    │第二會    │      │      │                │          │
├──┼─────┼───┼───┼────────┼─────┤
│二  │郭曉婷    │一千元│24-3+1│3000×22=66000  │被冒標之人│
│    │第三會    │      │=22   │                │郭曉婷一人│
├──┼─────┼───┼───┼────────┼─────┤
│三  │連宜樺    │一千三│24-6+2│3000×20=60000  │被冒標之人│
│    │第六會    │百元  │=20   │                │郭曉婷、連│
│    │          │      │      │                │宜樺二人  │
├──┼─────┼───┼───┼────────┼─────┤
│四  │陳貞賢    │一千三│24-11+│3000×16=48000  │被冒標之人│
│    │第十一會  │百元  │3=16  │                │郭曉婷、連│
│    │          │      │      │                │宜樺、陳貞│
│    │          │      │      │                │賢三人    │
├──┼─────┼───┼───┼────────┼─────┤
│五  │楊淑幸    │一千元│24-13+│3000×15=45000  │被冒標之人│
│    │第十三會  │      │4=15  │                │郭曉婷、連│
│    │          │      │      │                │宜樺、陳貞│
│    │          │      │      │                │賢、楊淑幸│
│    │          │      │      │                │四人      │
├──┴─────┴───┴───┴────────┴─────┤
│合計甲會詐得金額為新台幣二十八萬五千元。                      │
│與詐得首會會頭款六萬六千元，共計三十五萬一千元整。            │
└───────────────────────────────┘
附表二：
┌──┬─────┬───┬───┬────────┬─────┐
│編號│被冒標之活│競標利│受詐欺│詐得金額（新台幣│備考      │
│    │會會員或虛│息（新│之人數│元），每會金額×│          │
│    │列名義人姓│台幣元│（即活│受詐欺人數      │          │
│    │名        │）    │會人數│                │          │
│    │          │      │＋被冒│                │          │
│    │          │      │標人數│                │          │
│    │          │      │）    │                │          │
├──┼─────┼───┼───┼────────┼─────┤
│一  │郭昭吟    │四千元│20-4= │10000×16=160000│          │
│    │（虛列名義│      │16    │                │          │
│    │並冒標）  │      │      │                │          │
│    │第四會    │      │      │                │          │
├──┼─────┼───┼───┼────────┼─────┤
│二  │鍾雅芳    │四千元│20-5+1│10000×16=160000│被冒標人為│
│    │第五會    │      │=16   │                │鍾雅芳一人│
├──┼─────┼───┼───┼────────┼─────┤
│三  │曾立勝    │四千元│20-6+2│10000×16=160000│被冒標人為│
│    │第六會    │      │=16   │                │鍾雅芳、曾│
│    │          │      │      │                │立勝二人  │
├──┼─────┼───┼───┼────────┼─────┤
│四  │郭曉婷    │四千元│20-8+3│10000×15=150000│被冒標人為│
│    │第八會    │      │=15   │                │鍾雅芳、曾│
│    │          │      │      │                │立勝、郭曉│
│    │          │      │      │                │婷三人    │
├──┴─────┴───┴───┴────────┴─────┤
│合計乙會詐得金額為新台幣六十三萬元。                          │
│與詐得首會會頭款為十八萬元共計八十一萬元整                    │
└───────────────────────────────┘
